ACORDAO-COMPLETO-2540966

ACÓRDÃO 4993/2022 ATA 30/2022 - PRIMEIRA CÂMARA

VISTOS, relatados e discutidos estes autos de tomada de contas especial instaurada pelo Comando da 1ª Região Militar, em desfavor da Sr. Sônia de Mattos Bueno, em razão do recebimento de pensão militar especial de ex-combatente, cumulativamente com pensão de reforma de militar, com base em decisão judicial posteriormente reformada,
ACORDAM os Ministros do Tribunal de Contas da União, reunidos em sessão da Primeira Câmara, ante as razões expostas pelo Relator, em:
9.1. julgar irregulares, nos termos dos arts. 1º, inciso I, 16, inciso III, alínea "c", da Lei 8.443/1992, c/c os arts. 19 e 23, inciso III, da mesma lei, as contas da Sra. Sônia de Mattos Bueno, condenando-a ao pagamento das importâncias a seguir especificadas, atualizadas monetariamente e acrescidas dos juros de mora, calculadas a partir das datas discriminadas até a data da efetiva quitação do débito, fixando-lhe o prazo de quinze dias, para que comprove, perante o Tribunal, o recolhimento das referidas quantias aos cofres do Tesouro Nacional, nos termos do art. 23, inciso III, alínea "a", da citada lei, c/c o art. 214, inciso III, alínea "a", do Regimento Interno do TCU.
	Data de ocorrência
	Valor histórico (R$) 

	2/4/2006
	3.220,30

	2/5/2006
	3.206,80

	2/6/2006
	3.206,80

	2/7/2006
	4.870,42

	2/8/2006
	3.206,80

	2/9/2006
	3.489,04

	2/10/2006
	3.489,04

	2/11/2006
	3.489,04

	2/12/2006
	5.312,93

	2/1/2007
	3.489,04

	2/2/2007
	3.506,01

	2/3/2007
	3.506,01

	2/4/2007
	3.506,01

	2/5/2007
	3.506,01

	2/6/2007
	3.506,01

	2/7/2007
	5.335,63

	2/8/2007
	3.506,01

	2/9/2007
	3.506,01

	2/10/2007
	3.506,01

	2/11/2007
	3.506,01

	2/12/2007
	5.180,86

	2/1/2008
	3.506,01

	2/2/2008
	3.523,74

	2/3/2008
	3.523,74

	2/4/2008
	3.523,74

	2/5/2008
	3.523,74

	2/6/2008
	4.992,72

	2/7/2008
	5.879,45

	2/8/2008
	4.006,59

	2/9/2008
	4.006,59

	2/10/2008
	4.006,59

	2/11/2008
	4.154,12

	2/12/2008
	6.281,78

	2/1/2009
	4.154,66

	2/2/2009
	4.256,74

	2/3/2009
	4.256,74

	2/4/2009
	4.256,74

	2/5/2009
	4.254,00

	2/6/2009
	4.254,00

	2/7/2009
	6.478,11

	2/8/2009
	4.627,51

	2/9/2009
	4.627,51

	2/10/2009
	4.627,51

	2/11/2009
	4.627,51

	2/12/2009
	7.030,91

	2/1/2010
	4.627,51

	2/2/2010
	4.663,82

	2/3/2010
	4.663,82

	2/4/2010
	4.663,82

	2/5/2010
	4.663,82

	2/6/2010
	4.663,82

	2/7/2010
	7.128,90

	2/8/2010
	5.065,07

	2/9/2010
	5.065,07

	2/10/2010
	5.065,07

	2/11/2010
	5.065,07

	2/12/2010
	7.665,06

	2/1/2011
	5.065,07

	2/2/2011
	5.065,07

	2/3/2011
	5.065,07

	2/4/2011
	5.065,07

	2/5/2011
	5.113,99

	2/6/2011
	5.113,99

	2/7/2011
	7.845,04

	2/8/2011
	5.113,99

	2/9/2011
	5.113,99

	2/10/2011
	5.113,99

	2/11/2011
	5.113,99

	2/12/2011
	7.496,93

	2/1/2012
	5.113,99

9.2. aplicar à Sra. Sônia de Mattos Bueno a multa prevista no art. 57 da Lei 8.443/1992 c/c o art. 267 do Regimento Interno do TCU, no valor de R$ 70.000,00 (setenta mil reais) , fixando-lhe o prazo de quinze dias, a contar da notificação, para que comprove, perante o Tribunal (art. 214, III, alínea "a", do Regimento Interno do TCU) , o recolhimento da dívida aos cofres do Tesouro Nacional, atualizada monetariamente desde a presente data até a do efetivo recolhimento, se paga após o vencimento, na forma da legislação em vigor;
9.3. autorizar, desde logo, a cobrança judicial das dívidas, caso não atendida a notificação, na forma do disposto no art. 28, inciso II, da Lei 8.443/1992;
9.4. autorizar também, desde logo, se requerido, com fundamento no art. 26, da Lei 8.443, de 1992, c/c o art. 217, §1º do Regimento Interno do TCU, o parcelamento da (s) dívida (s) em até 36 parcelas mensais, incidindo, sobre cada parcela, corrigida monetariamente, os correspondentes acréscimos legais, fixando-lhe o prazo de quinze dias, a contar do recebimento da notificação, para comprovar, perante o Tribunal, o recolhimento da primeira parcela, e de trinta dias, a contar da parcela anterior, para comprovar os recolhimentos das demais parcelas, devendo incidir, sobre cada valor mensal, atualizado monetariamente, os juros de mora devidos, no caso do débito, na forma prevista na legislação em vigor, alertando a responsável de que a falta de comprovação do recolhimento de qualquer parcela importará o vencimento antecipado do saldo devedor, nos termos do § 2º do art. 217 do Regimento Interno deste Tribunal;
9.5. dar ciência desta deliberação à Procuradoria da República no Estado do Rio de Janeiro, nos termos do § 3º do art. 16 da Lei 8.443/1992, c/c o § 7º do art. 209 do Regimento Interno do TCU, para adoção das medidas cabíveis; e
9.6. dar ciência desta deliberação ao Comando da 1ª Região Militar e à responsável.

Tomada de contas especial instaurada em razão do recebimento de pensão militar especial de ex-combatente, cumulativamente com pensão de reforma de militar.

Primeira Câmara

Comando da 1ª Região Militar.

3. Interessados/Responsáveis:
3.1. Interessado: Comando da 1ª Região Militar (10.189.168/0001-40).
3.2. Responsável: Sonia de Mattos Bueno (XXX.454.537-XX).

13.1. Ministros presentes: Jorge Oliveira (na Presidência) e Benjamin Zymler (Relator).
13.2. Ministros-Substitutos convocados: Marcos Bemquerer Costa e André Luís de Carvalho.
13.3. Ministro-Substituto presente: Augusto Sherman Cavalcanti.

BENJAMIN ZYMLER

Adoto como relatório a instrução elaborada no âmbito da Secretaria de Controle Externo de Tomada de Contas Especial (peça 59) , cuja proposta de encaminhamento contou com a anuência do titular da unidade técnica (peça 61) e do representante do Ministério Público junto ao TCU (peça 62) :
"INTRODUÇÃO
Cuidam os autos de tomada de contas especial instaurada pelo Comando da 1ª Região Militar, em desfavor de Sônia de Mattos Bueno (CPF: XXX.454.537-XX) , em razão do recebimento de pensão militar especial de ex-combatente, cumulativamente com pensão de reforma de militar, com base em decisão judicial posteriormente reformada, a qual não tinha direito.
HISTÓRICO
Em 16/4/2021, com fundamento na IN/TCU 71/2012, alterada pela IN/TCU 76/2016, e DN/TCU 155/2016, o dirigente da instituição Comando da 1ª Região Militar autorizou a instauração da tomada de contas especial (peça 15) . O processo foi registrado no sistema e-TCE com o número 905/2021.
O fundamento para a instauração da Tomada de Contas Especial, conforme consignado na matriz de responsabilização elaborada pelo tomador de contas, foi a constatação da seguinte irregularidade: 
Recebimento irregular da pensão Especial de 2º Ten, Lei nº 8.059/90, pela Sra SÔNIA DE MATTOS BUENO de março de 2006 até dezembro de 2011, após decisão judicial considerá-la indevida.
A responsável arrolada na fase interna foi devidamente comunicada e, diante da ausência de justificativas suficientes para elidir a irregularidade e da não devolução dos recursos, instaurou-se a tomada de contas especial.
No relatório (peça 37) , o tomador de contas concluiu que o prejuízo importaria no valor original de R$ 321.832,57, imputando-se a responsabilidade a Sônia de Mattos Bueno, na condição de beneficiário. 
Em 22/11/2021, a Centro de Controle Interno do Exército emitiu o relatório de auditoria (peça 39) , em concordância com o relatório do tomador de contas. O certificado de auditoria e o parecer do dirigente do órgão de controle interno concluíram pela irregularidade das presentes contas (peças 40 e 41) .
Em 22/11/2021, o Comandante do Exército atestou haver tomado conhecimento das conclusões contidas no relatório e certificado de auditoria, bem como do parecer conclusivo do dirigente do órgão de controle interno, manifestando-se pela irregularidade das contas, e determinou o encaminhamento do processo ao Tribunal de Contas da União (peça 42) .
Em que pese o art. 52 da Lei 8.443/1992 fale em Ministro de Estado supervisor da área ou autoridade de nível hierárquico equivalente, os Comandantes do Exército, da Marinha e da Aeronáutica (arts. 3º e 9º da LC 97/1999) equiparam-se a Ministro de Estado (Acórdão 18633/2021-TCU-Primeira Câmara, rel. Augusto Sherman) .
Na instrução inicial (peça 47) , analisando-se os documentos nos autos, concluiu-se pela necessidade de realização de citação para a seguinte irregularidade: 
Irregularidade 1: recebimento de parcela de pensão especial de ex-combatente da Força Expedicionária Brasileira, na condição de filha de militar reformado, concedida por meio de decisão judicial, posteriormente reformada, cumulativamente com proventos de reforma militar, no período de 2/4/2006 a 2/1/2012.
Evidências da irregularidade: documentos técnicos presentes nas peças 1, 5, 8, 10, 12, 13, 14, 17, 28 e 34.
Normas infringidas: art. 5º, inciso XVL, art. 71, inciso II, da Constituição Federal/1988; arts. 884, 876 e 927 do Código Civil (Lei 10.406 de 10/1/2002) ; art. 30 da Lei 4242/1963; art. 1º da Lei 5.315/1967, art. 1º da Lei 8.059/1990 e Lei 3.765/1960.
Débitos relacionados à responsável Sônia de Mattos Bueno (CPF: XXX.454.537-XX) :
	Data de ocorrência
	Valor histórico (R$) 

	2/4/2006
	3.220,30

	2/5/2006
	3.206,80

	2/6/2006
	3.206,80

	2/7/2006
	4.870,42

	2/8/2006
	3.206,80

	2/9/2006
	3.489,04

	2/10/2006
	3.489,04

	2/11/2006
	3.489,04

	2/12/2006
	5.312,93

	2/1/2007
	3.489,04

	2/2/2007
	3.506,01

	2/3/2007
	3.506,01

	2/4/2007
	3.506,01

	2/5/2007
	3.506,01

	2/6/2007
	3.506,01

	2/7/2007
	5.335,63

	2/8/2007
	3.506,01

	2/9/2007
	3.506,01

	2/10/2007
	3.506,01

	2/11/2007
	3.506,01

	2/12/2007
	5.180,86

	2/1/2008
	3.506,01

	2/2/2008
	3.523,74

	2/3/2008
	3.523,74

	2/4/2008
	3.523,74

	2/5/2008
	3.523,74

	2/6/2008
	4.992,72

	2/7/2008
	5.879,45

	2/8/2008
	4.006,59

	2/9/2008
	4.006,59

	2/10/2008
	4.006,59

	2/11/2008
	4.154,12

	2/12/2008
	6.281,78

	2/1/2009
	4.154,66

	2/2/2009
	4.256,74

	2/3/2009
	4.256,74

	2/4/2009
	4.256,74

	2/5/2009
	4.254,00

	2/6/2009
	4.254,00

	2/7/2009
	6.478,11

	2/8/2009
	4.627,51

	2/9/2009
	4.627,51

	2/10/2009
	4.627,51

	2/11/2009
	4.627,51

	2/12/2009
	7.030,91

	2/1/2010
	4.627,51

	2/2/2010
	4.663,82

	2/3/2010
	4.663,82

	2/4/2010
	4.663,82

	2/5/2010
	4.663,82

	2/6/2010
	4.663,82

	2/7/2010
	7.128,90

	2/8/2010
	5.065,07

	2/9/2010
	5.065,07

	2/10/2010
	5.065,07

	2/11/2010
	5.065,07

	2/12/2010
	7.665,06

	2/1/2011
	5.065,07

	2/2/2011
	5.065,07

	2/3/2011
	5.065,07

	2/4/2011
	5.065,07

	2/5/2011
	5.113,99

	2/6/2011
	5.113,99

	2/7/2011
	7.845,04

	2/8/2011
	5.113,99

	2/9/2011
	5.113,99

	2/10/2011
	5.113,99

	2/11/2011
	5.113,99

	2/12/2011
	7.496,93

	2/1/2012
	5.113,99

Cofre credor: Tesouro Nacional.
Responsável: Sônia de Mattos Bueno (CPF: XXX.454.537-XX) .
Conduta: receber parcela de remuneração de pensão especial de ex-combatente, em conjunto com pensão de reforma militar, à qual não tinha direito.
Nexo de causalidade: ao receber pensão indevida, a responsável causou dano ao erário.
Culpabilidade: não há excludentes de ilicitude, de culpabilidade e de punibilidade; é razoável supor que o responsável tinha consciência da ilicitude de sua conduta; era exigível conduta diversa da praticada, qual seja, não receber pensão indevida ou, caso recebesse, devolvê-la. 
Encaminhamento: citação.
Em cumprimento ao pronunciamento da unidade (peça 49) , foi efetuada citação da responsável, nos moldes adiante:
 Sônia de Mattos Bueno - promovida a citação da responsável, conforme delineado adiante:
	Comunicação: Ofício 69287/2021 - Seproc (peça 55) 
Data da Expedição: 13/1/2022
Data da Ciência: 1/2/2022 (peça 57) 
Nome Recebedor: Valério Junior
Observação: Ofício enviado para o endereço do responsável, conforme pesquisa na base de dados no sistema da Receita Federal, custodiada pelo TCU.
Fim do prazo para a defesa: 16/2/2022
	
	Comunicação: Ofício 69288/2021 - Seproc (peça 54) 
Data da Expedição: 13/1/2022
Data da Ciência: 17/1/2022 (peça 56) 
Nome Recebedor: Lucas Alves
Observação: Ofício enviado para o endereço do responsável, conforme pesquisa na base de dados nos sistemas corporativos do TCU, custodiada pelo TCU.
Fim do prazo para a defesa: 1/2/2022
	
Conforme Despacho de Conclusão das Comunicações Processuais (peça 58) , as providências inerentes às comunicações processuais foram concluídas. 
Transcorrido o prazo regimental, a responsável Sônia de Mattos Bueno permaneceu silente, devendo ser considerada revel, nos termos do art. 12, § 3º, da Lei 8.443/1992.
ANÁLISE DOS PRESSUPOSTOS DE PROCEDIBILIDADE DA IN/TCU 71/2012
Avaliação de Viabilidade do Exercício do Contraditório e Ampla Defesa
Verifica-se que não houve o transcurso de mais de dez anos desde o fato gerador sem que tenha havido a notificação da responsável pela autoridade administrativa federal competente (art. 6º, inciso II, c/c art. 19 da IN/TCU 71/2012, modificada pela IN/TCU 76/2016) , uma vez que o fato gerador da irregularidade sancionada ocorreu em 2/1/2012, e a responsável foi notificada sobre a irregularidade pela autoridade administrativa competente conforme segue:
Sônia de Mattos Bueno:
ofício acostado à peça 18, recebido em 7/5/2021, conforme AR (peça 20) ; e
termo de inquirição datado de 4/4/2018 (peça 8) . Ela informou que compareceu em dezembro de 2011 (peça 8, p. 1) à Instituição Militar, para saber por que os proventos não mais haviam sido creditados na conta.
Valor de Constituição da TCE 	
Verifica-se, ainda, que o valor atualizado do débito apurado (sem juros) em 1/1/2017 é de R$ 522.407,15, portanto superior ao limite mínimo de R$ 100.000,00, na forma estabelecida conforme os arts. 6º, inciso I, e 19 da IN/TCU 71/2012, modificada pela IN/TCU 76/2016. 
OUTROS PROCESSOS/DÉBITOS NOS SISTEMAS DO TCU COM OS MESMOS RESPONSÁVEIS
Informa-se que não foi encontrado débito imputável à responsável em outros processos no Tribunal.
A tomada de contas especial está, assim, devidamente constituída e em condição de ser instruída.
EXAME TÉCNICO
Da validade das notificações:
Preliminarmente, cumpre tecer breves considerações sobre a forma como são realizadas as comunicações processuais no TCU. A esse respeito, destacam-se o art. 179, do Regimento Interno do TCU (Resolução 155, de 4/12/2002) e o art. 4º, inciso III, § 1º, da Resolução TCU 170, de 30 de junho de 2004, in verbis:
Art. 179. A citação, a audiência ou a notificação, bem como a comunicação de diligência, farse-ão:
I - mediante ciência da parte, efetivada por servidor designado, por meio eletrônico, fac-símile, telegrama ou qualquer outra forma, desde que fique confirmada inequivocamente a entrega da comunicação ao destinatário;
II - mediante carta registrada, com aviso de recebimento que comprove a entrega no endereço do destinatário;
III - por edital publicado no Diário Oficial da União, quando o seu destinatário não for localizado
 (...) 
Art. 3º As comunicações serão dirigidas ao responsável, ou ao interessado, ou ao dirigente de órgão ou entidade, ou ao representante legal ou ao procurador constituído nos autos, com poderes expressos no mandato para esse fim, por meio de:
I - correio eletrônico, fac-símile ou telegrama;
II - servidor designado;
III - carta registrada, com aviso de recebimento;
IV - edital publicado no Diário Oficial da União, quando o seu destinatário não for localizado, nas hipóteses em que seja necessário o exercício de defesa.
Art. 4º. Consideram-se entregues as comunicações:
I - efetivadas conforme disposto nos incisos I e II do artigo anterior, mediante confirmação da ciência do destinatário;
II - realizadas na forma prevista no inciso III do artigo anterior, com o retorno do aviso de recebimento, entregue comprovadamente no endereço do destinatário;
III - na data de publicação do edital no Diário Oficial da União, quando realizadas na forma prevista no inciso IV do artigo anterior.
§ 1º O endereço do destinatário deverá ser previamente confirmado mediante consulta aos sistemas disponíveis ao Tribunal ou a outros meios de informação, a qual deverá ser juntada ao respectivo processo.
 (...) 
Bem se vê, portanto, que a validade da citação via postal não depende de que o aviso de recebimento seja assinado pelo próprio destinatário da comunicação, o que dispensa, no caso em tela, a entrega do AR em "mãos próprias". A exigência da norma é no sentido de o Tribunal verificar se a correspondência foi entregue no endereço correto, residindo aqui a necessidade de certeza inequívoca. 
Não é outra a orientação da jurisprudência do TCU, conforme se verifica dos julgados a seguir transcritos:
São válidas as comunicações processuais entregues, mediante carta registrada, no endereço correto do responsável, não havendo necessidade de que o recebimento seja feito por ele próprio (Acórdão 3648/2013-TCU-Segunda Câmara, Relator José Jorge) ;
É prescindível a entrega pessoal das comunicações pelo TCU, razão pela qual não há necessidade de que o aviso de recebimento seja assinado pelo próprio destinatário. Entregandose a correspondência no endereço correto do destinatário, presume-se o recebimento da citação. (Acórdão 1019/2008-TCU-Plenário, Relator Benjamin Zymler) ;
As comunicações do TCU, inclusive as citações, deverão ser realizadas mediante Aviso de Recebimento - AR, via Empresa Brasileira de Correios e Telégrafos, bastando para sua validade que se demonstre que a correspondência foi entregue no endereço correto. (Acórdão 1526/2007-TCU-Plenário, Relator Aroldo Cedraz) .
A validade do critério de comunicação processual do TCU foi referendada pelo Supremo Tribunal Federal, nos termos do julgamento do MS-AgR 25.816/DF, por meio do qual se afirmou a desnecessidade da ciência pessoal do interessado, entendendo-se suficiente a comprovação da entrega do "AR" no endereço do destinatário:
Ementa: agravo regimental. Mandado de segurança. Desnecessidade de intimação pessoal das decisões do tribunal de contas da união. art. 179 do regimento interno do TCU. Intimação do ato impugnado por carta registrada, iniciado o prazo do art. 18 da lei nº 1.533/51 da data constante do aviso de recebimento. Decadência reconhecida. Agravo improvido.
O envio de carta registrada com aviso de recebimento está expressamente enumerado entre os meios de comunicação de que dispõe o Tribunal de Contas da União para proceder às suas intimações.
O inciso II do art. 179 do Regimento Interno do TCU é claro ao exigir apenas a comprovação da entrega no endereço do destinatário, bastando o aviso de recebimento simples. 
Da revelia da responsável Sônia de Mattos Bueno
No caso vertente, a citação da responsável (Sônia de Mattos Bueno) se deu em endereços provenientes de pesquisas de endereços realizadas pelo TCU (vide parágrafos acima) , constantes na base de dados da Receita e provenientes de outras bases de dados. A entrega dos ofícios citatórios nesses endereços ficou comprovada conforme detalhamento a seguir:
Sônia de Mattos Bueno, ofício 69287/2021 - Seproc (peça 55) , origem no sistema da Receita Federal, e ofício 69288/2021 - Seproc (peça 54) , origem nos sistemas corporativos do TCU.
Nos processos do TCU, a revelia não leva à presunção de que seriam verdadeiras todas as imputações levantadas contra os responsáveis, diferentemente do que ocorre no processo civil, em que a revelia do réu opera a presunção da verdade dos fatos narrados pelo autor (Acórdão 1009/2018-TCU-Plenário, Relator Bruno Dantas; 2369/2013-TCU-Plenário, Relator Benjamin Zymler e 2449/2013-TCU-Plenário, Relator Benjamin Zymler) . Dessa forma, a avaliação da responsabilidade do agente não pode prescindir da prova existente no processo ou para ele carreada. 
Ao não apresentar sua defesa, a responsável deixou de produzir prova da regular aplicação dos recursos sob sua responsabilidade, em afronta às normas que impõem aos gestores públicos a obrigação legal de, sempre que demandados pelos órgãos de controle, apresentar os documentos que demonstrem a correta utilização das verbas públicas, a exemplo do contido no art. 93 do Decreto-Lei 200/1967: "Quem quer que utilize dinheiros públicos terá de justificar seu bom e regular emprego na conformidade das leis, regulamentos e normas emanadas das autoridades administrativas competentes." 
Mesmo as alegações de defesa não sendo apresentadas, considerando o princípio da verdade real que rege esta Corte, procurou-se buscar, em manifestações da responsável na fase interna desta Tomada de Contas Especial, se havia algum argumento que pudesse ser aproveitado a seu favor.
Os argumentos apresentados na fase interna (peça 11) não elidem as irregularidades apontadas, pois conforme relatado na instrução precedente (peça 47) :
12. Sônia de Mattos Ribeiro, na condição de filha do Gen Bda Refm João Tarcísio Bueno, falecido em 6/4/1963, passou a receber, cumulativamente, proventos de reforma militar com a pensão especial de ex-combatente, por força de decisão judicial que lhe concedeu a segurança, nos autos do Mandado de Segurança impetrado pela beneficiária (Processo 20035101018630-9) (peça 2, 5 e 6) . 
13. Ao julgar apelação da União, a Sétima Turma Especializada do TRF-2ª Região decidiu pela impossibilidade da acumulação dos dois benefícios previdenciários, reformando a sentença que concedeu o benefício especial da Lei 8.059/1990.
...
17. Inconformada com o cancelamento do benefício especial, Sônia de Mattos Bueno ajuizou mais duas ações contra a União para pedir a anulação do ato que suspendeu os pagamentos e ainda pleiteando receber indenização por danos (Ação Ordinária 0100538-24.2017.4.02.5101 e Ação Ordinária 0056388-21.2018.4.02.5101, peças 13 e 45) . Em ambos os processos as decisões foram favoráveis à União, em face da: 
17.1. impossibilidade de recebimento cumulativo de proventos de reforma de militar e de pensão especial de ex-combatente; 
17.2. não comprovação de que seu falecido genitor, General Reformado do Exército Brasileiro, na qualidade de instituidor da pensão reclamada, preenchia as condições de ex-combatente previstos no art. 30 da Lei 4.242/1963 (participação ativa nas operações de guerra, incapacidade de prover seus meios de subsistência, não receber qualquer importância dos cofres públicos, ter se licenciado do serviço ativo e retornado à vida civil definitivamente) ; e 
17.3. não comprovação de que, na condição de filha de militar, preenchia os requisitos de incapacidade ou dependência econômica necessários para recebimento do benefício. Confira-se o Enunciado da Súmula 60 do TRF-2ª Região: 
A pensão de ex-combatente, por morte ocorrida na vigência das Leis 3.765/60 e 4.242/63, será devida às filhas, ainda que maiores, desde que não possam prover os meios de sua subsistência, inclusive por reversão, em valor correspondente ao soldo de 2º Sargento, vedada a percepção cumulativa com qualquer outra importância dos cofres públicos.
 (...) 
25.1.1. Fundamentação para o encaminhamento: de acordo com o art. 71, inciso, II, segunda parte, da Constituição Federal/1988, o tribunal julgará as contas de qualquer pessoa física ou jurídica, pública ou privada, que der causa a perda, extravio ou outra irregularidade de que resulte prejuízo ao erário público. Por sua vez, de acordo com os arts. 876, 884 e 927 da Lei 10.406/2002, todo aquele que recebeu o que não lhe era devido fica obrigado a restituir. Portanto, Sônia de Mattos Bueno deve ser citada para devolver os valores da pensão especial de ex-combatente, recebidos cumulativamente com pensão de reforma militar, no período de 2/4/2006 a 2/1/2012, a qual não tinha direito.
Em se tratando de processo em que a parte interessada não se manifestou acerca das irregularidades imputadas, não há elementos para que se possa efetivamente aferir e reconhecer a ocorrência de boa-fé na conduta da responsável, podendo este Tribunal, desde logo, proferir o julgamento de mérito pela irregularidade das contas, conforme os termos dos §§ 2º e 6º do art. 202 do Regimento Interno do TCU. (Acórdão 2064/2011-TCU-Primeira Câmara (Relator Ubiratan Aguiar) , 6.182/2011-TCU-1ª Câmara (Relator Weber de Oliveira) , 4.072/2010-TCU-1ª Câmara (Relator Valmir Campelo) , 1.189/2009-TCU-1ª Câmara (Relator Marcos Bemquerer) , 731/2008-TCU-Plenário (Relator Aroldo Cedraz) .
Contudo, no presente caso, pode-se reconhecer ausência de boa-fé na conduta da responsável, uma vez que o pagamento resultou de influência ou interferência da beneficiária para a concessão do benefício impugnado. Ademais, nos termos do Acórdão 7845/2013-TCU-Primeira Câmara, rel. Benjamin Zymler: 
A reforma de sentença judicial que permitia pagamentos considerados como irregulares impõe o dever de ressarcimento ao erário. É impossível falar-se em boa-fé quando o interessado tem pleno conhecimento de que estava recebendo os valores em discussão em razão de provimento jurisdicional de natureza precária ou não definitivo. Em caso de cassação desse tipo de decisão, devem as partes, por decorrência lógica da improcedência do pedido, retornar ao status quo ante, cabendo ao sucumbente repor os danos causados pela execução provisória da medida cassada. 
Mais ainda, de acordo com a Súmula TCU 249, é dispensada a reposição de importâncias indevidamente percebidas, de boa-fé, por servidores ativos e inativos, e pensionistas, em virtude de erro escusável de interpretação de lei por parte do órgão/entidade, ou por parte de autoridade legalmente investida em função de orientação e supervisão, à vista da presunção de legalidade do ato administrativo e do caráter alimentar das parcelas salariais. 
Aprofundando mais no assunto, o Acórdão 3748/2017-TCU-Segunda Câmara (Relator Augusto Nardes) assim detalhou as condições para a referida dispensa: 
A reposição ao erário somente pode ser dispensada quando verificadas cumulativamente as seguintes condições: a) presença de boa-fé do servidor; b) ausência, por parte do servidor, de influência ou interferência para a concessão da vantagem impugnada; c) existência de dúvida plausível sobre a interpretação, a validade ou a incidência da norma infringida, no momento da edição do ato que autorizou o pagamento da vantagem impugnada; e d) interpretação razoável, embora errônea, da lei
Dessa forma, a responsável Sônia de Mattos Bueno deve ser considerada revel, nos termos do art. 12, § 3º, da Lei 8.443/1992, devendo as contas serem julgadas irregulares, condenando-a ao débito apurado e aplicando-lhe a multa prevista no art. 57 da Lei 8.443/1992.
Prescrição da Pretensão Punitiva
Vale ressaltar que a pretensão punitiva do TCU, conforme Acórdão 1441/2016-TCU-Plenário, Relator Benjamin Zymler, que uniformizou a jurisprudência acerca dessa questão, subordina-se ao prazo geral de prescrição indicado no art. 205 do Código Civil, que é de dez anos, contado da data de ocorrência da irregularidade sancionada, nos termos do art. 189 do Código Civil, sendo este prazo interrompido pelo ato que ordenar a citação, a audiência ou a oitiva da responsável.
No caso em exame, não ocorreu a prescrição, uma vez que a irregularidade sancionada ocorreu em 2/1/2012, e o ato de ordenação da citação ocorreu em 26/11/2021.
CONCLUSÃO
Em face da análise promovida na seção "Exame Técnico", verifica-se que a responsável Sônia de Mattos Bueno não logrou comprovar a boa e regular aplicação dos recursos; instada a se manifestar, optou pelo silêncio, configurando a revelia, nos termos do § 3º, do art. 12, da Lei 8.443/1992. Ademais, inexistem nos autos elementos que demonstrem a boa-fé da responsável ou a ocorrência de outras excludentes de culpabilidade.
Verifica-se também que não houve a prescrição da pretensão punitiva, conforme análise já realizada.
Tendo em vista que não constam dos autos elementos que permitam reconhecer a boa-fé da responsável, sugere-se que as suas contas sejam julgadas irregulares, nos termos do art. 202, § 6º, do Regimento Interno do TCU, com a imputação do débito atualizado monetariamente e acrescido de juros de mora, nos termos do art. 202, § 1º do Regimento Interno do TCU, descontado o valor eventualmente recolhido, com a aplicação da multa prevista no art. 57 da Lei 8.443/1992.
Por fim, como não houve elementos que pudessem modificar o entendimento acerca das irregularidades em apuração, mantém-se a matriz de responsabilização presente na peça 46.
PROPOSTA DE ENCAMINHAMENTO
Diante do exposto, submetemos os autos à consideração superior, propondo ao Tribunal:
considerar revel a responsável Sônia de Mattos Bueno (CPF: XXX.454.537-XX) , para todos os efeitos, dando-se prosseguimento ao processo, com fulcro no art. 12, § 3º, da Lei 8.443/1992; 
julgar irregulares, nos termos dos arts. 1º, inciso I, 16, inciso III, alíneas c, da Lei 8.443/1992, c/c os arts. 19 e 23, inciso III, da mesma Lei, as contas da responsável Sônia de Mattos Bueno (CPF: XXX.454.537-XX) , condenando-a ao pagamento das importâncias a seguir especificadas, atualizadas monetariamente e acrescidas dos juros de mora, calculadas a partir das datas discriminadas até a data da efetiva quitação do débito, fixando-lhe o prazo de quinze dias, para que comprove, perante o Tribunal, o recolhimento das referidas quantias aos cofres do Tesouro Nacional, nos termos do art. 23, inciso III, alínea "a", da citada lei, c/c o art. 214, inciso III, alínea "a", do Regimento Interno do TCU.  
	Débitos relacionados à responsável Sônia de Mattos Bueno (CPF: XXX.454.537-XX) :
	Data de ocorrência
	Valor histórico (R$) 

	2/4/2006
	3.220,30

	2/5/2006
	3.206,80

	2/6/2006
	3.206,80

	2/7/2006
	4.870,42

	2/8/2006
	3.206,80

	2/9/2006
	3.489,04

	2/10/2006
	3.489,04

	2/11/2006
	3.489,04

	2/12/2006
	5.312,93

	2/1/2007
	3.489,04

	2/2/2007
	3.506,01

	2/3/2007
	3.506,01

	2/4/2007
	3.506,01

	2/5/2007
	3.506,01

	2/6/2007
	3.506,01

	2/7/2007
	5.335,63

	2/8/2007
	3.506,01

	2/9/2007
	3.506,01

	2/10/2007
	3.506,01

	2/11/2007
	3.506,01

	2/12/2007
	5.180,86

	2/1/2008
	3.506,01

	2/2/2008
	3.523,74

	2/3/2008
	3.523,74

	2/4/2008
	3.523,74

	2/5/2008
	3.523,74

	2/6/2008
	4.992,72

	2/7/2008
	5.879,45

	2/8/2008
	4.006,59

	2/9/2008
	4.006,59

	2/10/2008
	4.006,59

	2/11/2008
	4.154,12

	2/12/2008
	6.281,78

	2/1/2009
	4.154,66

	2/2/2009
	4.256,74

	2/3/2009
	4.256,74

	2/4/2009
	4.256,74

	2/5/2009
	4.254,00

	2/6/2009
	4.254,00

	2/7/2009
	6.478,11

	2/8/2009
	4.627,51

	2/9/2009
	4.627,51

	2/10/2009
	4.627,51

	2/11/2009
	4.627,51

	2/12/2009
	7.030,91

	2/1/2010
	4.627,51

	2/2/2010
	4.663,82

	2/3/2010
	4.663,82

	2/4/2010
	4.663,82

	2/5/2010
	4.663,82

	2/6/2010
	4.663,82

	2/7/2010
	7.128,90

	2/8/2010
	5.065,07

	2/9/2010
	5.065,07

	2/10/2010
	5.065,07

	2/11/2010
	5.065,07

	2/12/2010
	7.665,06

	2/1/2011
	5.065,07

	2/2/2011
	5.065,07

	2/3/2011
	5.065,07

	2/4/2011
	5.065,07

	2/5/2011
	5.113,99

	2/6/2011
	5.113,99

	2/7/2011
	7.845,04

	2/8/2011
	5.113,99

	2/9/2011
	5.113,99

	2/10/2011
	5.113,99

	2/11/2011
	5.113,99

	2/12/2011
	7.496,93

	2/1/2012
	5.113,99

Valor atualizado do débito (com juros) em 4/3/2022: R$ 869.793,79.
aplicar à responsável Sônia de Mattos Bueno (CPF: XXX.454.537-XX) a multa prevista no art. 57 da Lei 8.443/1992 c/c o art. 267 do Regimento Interno do TCU, fixando-lhe o prazo de quinze dias, a contar da notificação, para que comprove, perante o Tribunal (art. 214, III, alínea "a", do Regimento Interno do TCU) , o recolhimento da dívida aos cofres do Tesouro Nacional, atualizada monetariamente desde a data do acórdão proferido por este Tribunal até a data do efetivo recolhimento, se paga após o vencimento, na forma da legislação em vigor;
autorizar, desde logo, a cobrança judicial das dívidas, caso não atendida a notificação, na forma do disposto no art. 28, inciso II, da Lei 8.443/1992;
autorizar também, desde logo, se requerido, com fundamento no art. 26, da Lei 8.443, de 1992, c/c o art. 217, §1º do Regimento Interno do TCU, o parcelamento da (s) dívida (s) em até 36 parcelas, incidindo, sobre cada parcela, corrigida monetariamente, os correspondentes acréscimos legais, fixando-lhe o prazo de quinze dias, a contar do recebimento da notificação, para comprovar, perante o Tribunal, o recolhimento da primeira parcela, e de trinta dias, a contar da parcela anterior, para comprovar os recolhimentos das demais parcelas, devendo incidir, sobre cada valor mensal, atualizado monetariamente, os juros de mora devidos, no caso do débito, na forma prevista na legislação em vigor, alertando a responsável de que a falta de comprovação do recolhimento de qualquer parcela importará o vencimento antecipado do saldo devedor, nos termos do § 2º do art. 217 do Regimento Interno deste Tribunal; 
enviar cópia do Acórdão a ser prolatado à Procuradoria da República no Estado do Rio de Janeiro, nos termos do § 3º do art. 16 da Lei 8.443/1992, c/c o § 7º do art. 209 do Regimento Interno do TCU, para adoção das medidas cabíveis; e
enviar cópia do Acórdão que vier a ser proferido ao Comando da 1ª Região Militar e ao responsável, para ciência;
informar à Procuradoria da República no Estado do Rio de Janeiro, ao Comando da 1ª Região Militar e ao responsável que a presente deliberação, acompanhada do Relatório e do Voto que a fundamenta, está disponível para a consulta no endereço www.tcu.gov.br/acordaos, além de esclarecer que, caso requerido, o TCU poderá fornecer sem custos as correspondentes cópias, de forma impressa; e
informar à Procuradoria da República no Estado do Rio de Janeiro que, nos termos do parágrafo único do art. 62 da Resolução TCU 259/2014, os procuradores e membros do Ministério Público credenciados nesta Corte podem acessar os presentes autos de forma eletrônica e automática, ressalvados apenas os casos de eventuais peças classificadas como sigilosas, as quais requerem solicitação formal."
É o relatório.

não há.

Procurador Rodrigo Medeiros de Lima.

TOMADA DE CONTAS ESPECIAL. RECEBIMENTO DE PAGAMENTOS INDEVIDOS POR BENEFICIÁRIA DE PENSÃO MILITAR. VIOLAÇÃO DA LEI. CITAÇÃO. REVELIA. CONTAS IRREGULARES. DÉBITO. MULTA. CIÊNCIA.

TOMADA DE CONTAS ESPECIAL (TCE)

Secretaria de Controle Externo de Tomada de Contas Especial (SecexTCE).

Trata-se de tomada de contas especial instaurada pelo Comando da 1ª Região Militar, em desfavor da Sr. Sônia de Mattos Bueno, em razão do recebimento de pensão militar especial de ex-combatente, cumulativamente com pensão de reforma de militar, com base em decisão judicial posteriormente reformada, a qual não tinha direito.
2.	O fundamento para a instauração do feito, conforme consignado na matriz de responsabilização elaborada pelo tomador de contas, foi a constatação da seguinte ocorrência:
"Recebimento irregular da pensão Especial de 2º Ten, Lei nº 8.059/90, pela Sra SÔNIA DE MATTOS BUENO de março de 2006 até dezembro de 2011, após decisão judicial considerá-la indevida."
3.	No relatório do tomador de contas, concluiu-se que o prejuízo importaria no valor original de R$ 321.832,57, imputando-se a responsabilidade à Sra. Sônia de Mattos Bueno, na condição de beneficiária.
II
4.	Regularmente citada para apresentar alegações de defesa e/ou recolher aos cofres da União o montante do débito, a responsável permaneceu silente. Dessa forma, resta caracterizada a revelia da responsável, nos termos do art. 12, inciso IV, § 3º, da Lei 8.443/1992.
5.	Após o exame dos elementos constantes dos autos, a Secex-TCE, diante da irregularidade consubstanciada no recebimento de parcela de remuneração de pensão especial de ex-combatente, em conjunto com pensão de reforma militar, à qual não tinha direito, propõe julgar irregulares as contas da responsável, condená-la ao pagamento do débito pelo qual foi citada e aplicar-lhe a multa prevista no art. 57 da Lei 8.443/1992.
6.	O representante do Ministério Público junto ao TCU manifestou sua concordância com o aludido encaminhamento.
III
7.	De acordo com o apurado nos autos, a Sra. Sônia de Mattos Ribeiro, na condição de filha do General de Brigada Reformado João Tarcísio Bueno, falecido em 6/4/1963, passou a receber, cumulativamente, proventos de reforma militar com a pensão especial de ex-combatente, por força de decisão judicial que lhe concedeu a segurança, nos autos do Mandado de Segurança impetrado pela beneficiária (Processo 20035101018630-9) (peça 2, 5 e 6) .
8.	Contudo, a Sétima Turma Especializada do TRF-2ª Região, ao julgar apelação da União, decidiu pela impossibilidade da acumulação dos dois benefícios previdenciários, reformando a sentença que concedeu o benefício especial da Lei 8.059/1990.
9.	A Sra. Sônia de Mattos Bueno ajuizou mais duas ações contra a União para pedir a anulação do ato que suspendeu os pagamentos, todavia não obteve sucesso (Ação Ordinária 0100538-24.2017.4.02.5101 e Ação Ordinária 0056388-21.2018.4.02.5101, peças 13 e 45) .
10.	Conforme apontou a unidade técnica, nesses processos as decisões foram favoráveis à União, em face da:
"17.1. impossibilidade de recebimento cumulativo de proventos de reforma de militar e de pensão especial de ex-combatente; 
17.2. não comprovação de que seu falecido genitor, General Reformado do Exército Brasileiro, na qualidade de instituidor da pensão reclamada, preenchia as condições de ex-combatente previstos no art. 30 da Lei 4.242/1963 (participação ativa nas operações de guerra, incapacidade de prover seus meios de subsistência, não receber qualquer importância dos cofres públicos, ter se licenciado do serviço ativo e retornado à vida civil definitivamente) ; e 
17.3. não comprovação de que, na condição de filha de militar, preenchia os requisitos de incapacidade ou dependência econômica necessários para recebimento do benefício. Confira-se o Enunciado da Súmula 60 do TRF-2ª Região: 
A pensão de ex-combatente, por morte ocorrida na vigência das Leis 3.765/60 e 4.242/63, será devida às filhas, ainda que maiores, desde que não possam prover os meios de sua subsistência, inclusive por reversão, em valor correspondente ao soldo de 2º Sargento, vedada a percepção cumulativa com qualquer outra importância dos cofres públicos".
11.	Embora, em 9/3/2006, tenha sido publicada determinação do setor de inativos e pensionistas SIP/1 para suspensão dos pagamentos (peça 5) , o benefício irregular continuou a ser depositado em favor de responsável, até ser cancelado após processamento da folha de dezembro/2011 (peça 10, p. 3) .
12.	Nesse contexto, conforme consignei no voto condutor do Acórdão 7845/2013-TCU-Primeira Câmara, mencionado pela unidade técnica, "[...] É impossível falar-se em boa-fé quando o interessado tem pleno conhecimento de que estava recebendo os valores em discussão em razão de provimento jurisdicional de natureza precária ou não definitivo". Assim, reconhecida a ausência de boa-fé na conduta da responsável, cabe à responsável repor os danos causados pela execução provisória da medida cassada.
13.	Impõe-se, ainda, que seja aplicada à responsável a multa prevista no art. 57 da Lei 8.443/1992, que fixo em R$ 70.000,00, correspondente a, aproximadamente, 10% do valor atualizado do débito. No caso, a responsável continuou a receber irregularmente o benefício por mais de seis anos, mesmo após a determinação emanada do Poder Judiciário para cessar o pagamento, o que permite concluir que a responsável não agiu com o dever de honestidade perante a administração pública.
	Ante o exposto, em linha com os pareceres precedentes, VOTO por que seja adotada a deliberação que ora submeto a este Colegiado.
TCU, Sala das Sessões, em 30 de agosto de 2022.
BENJAMIN ZYMLER 
Relator